【裁判字號】    89,上訴,1087
【裁判日期】    890621
【裁判案由】    業務過失致死
【裁判全文】
臺灣高等法院高雄分院刑事判決    八十九年度上訴字第一八七號
    上  訴  人  臺灣高雄地方法院檢察署檢察官
    被      告  乙○○
    選任辯護人  盧俊誠
    被      告  甲○○
    選任辯護人  洪千琪
右上訴人因被告業務過失致死案件，不服臺灣高雄地方法院八十八年度易字第一四七
○號、中華民國八十九年六月二十一日第一審判決（起訴案號：臺灣高雄地方法院檢
察署八十八年度偵字第一七三九五號），提起上訴，本院判決如左：
    主  文
上訴駁回。
    理  由
一、本案經本院審理結果，認第一審判決對被告乙○○、甲○○均為無罪之判決，核
    無不當，應予維持，並引用第一審判決書之記載之理由。（如附件）
二、檢察官上訴理由，指刑法上過失之不純正不作為犯，其成立之前提即行為人有作
    為義務，其作為義務之依據為法令規定、自願承擔義務、最近親屬、危險共同體
    、違背義務之危險行為、對於危險源之監督義務等，(1)、被告乙○○係鳳山市第
    二市立圖書館大樓建築物之設計者，其設計之大樓樓梯與採光玻璃邊緣留有大量
    空隙，可能使好動之孩童自該空隙落上造成傷害，故對於此種危險源具有監督義
    務，有避免此種危險發生之客觀注意義務存在，應屬於「過失之不純正不作為犯
    」，(2)、至於被告甲○○係案發時之館長，綜理圖書館內一切事務，對於上開大
    樓樓梯間設計上所產生空隙，易造成孩童掉落之危險，亦具有危險源監督地位，
    負有防止危險發生之義務，惟被告甲○○竟無採取適當措施以防止危險發生，致
    被害人陳威龍自該空隙內掉落致死，其有過失責任自明。(3)、系爭圖書館為公眾
    使用之場所，其負責設計、管理者，自應對各種可能狀況，包括少見之使用方式
    、違規方法、不當利用等，均需充分注意予以防止，乃被告二人均無不能注意不
    情事，疏未為適當之安全措施、設計或加裝任何防止之安全設備，以致造成本件
    死亡事件，其二人有疏忽之處，有過失責任甚明，原審採切割方式採證論斷，洵
    有未當云云。
三、查，本件死者陳威龍於事發當時與其妹妹陳佩君在玩捉迷藏，被害人係自己躲入
    樓梯與牆壁間之採光空隙，不慎摔落地面致死亡等情，業經在場目擊之證人陳佩
    君於警訊時供述：「我在現場看見我哥哥自己往樓梯及玻璃窗係隔間往下跳，再
    滾落一樓樓梯......，沒人推他」等語；證人陳佩君在偵查中稱：「哥哥在那邊
    玩，他不小心就掉下去，..... 警訊所講的是事實」等語，而系爭空隙長八十一
    公分，寬二十六公分，有現場照片等為憑，於如此小之空隙，如非有意鑽入，又
    如何掉落該空隙內，況且被告乙○○設計該圖書館大樓建築物，其設計並無任何
    疏失，業經台灣省建築師公會高雄縣辦事處鑑定，其鑑定結果認若上下樓梯，於
    正常使用情形下，應不致直接掉落而有公共安全之虞，有上開公會鑑定報告書一
    份在卷可考，則被告乙○○對被害人有意不正常使用該大樓之設備，因而導致發
    生危險，應屬無法預見，是以，被告甲○○辯稱是被害人自己不當使用等語，堪
    予採信，被害人陳威龍應係自己故意躲入樓梯與牆壁間之採光空隙，應堪認定。
    本件係被害人不當使用圖書館之樓梯，致墜落意外死亡之偶發事件，被告等雖分
    別係建築物之設計者、管理者，惟應負正當使用情形下之過失責任，本件圖書館
    已經使用五、六年，又無建築設計上瑕疵問題，豈可因被害人「不當使用」，致
    苛責被告等應負各種可能狀況、包括「少見之使用方式、違規方法、不當利用等
    」，均應注意予以防止之義務！檢察官執指被告等應有「過失之不純正不作為犯
    」之注意義務云云，並無理由。是以原判決對被告等為無罪之判決，並無違誤，
    檢察官上訴並無理由，應予駁回。
據上論結，應依刑事訴訟法第三百六十八條、第三百七十三條，判決如主文。
本案經檢察官郭振昌到庭執行職務。
中    華    民    國     八十九     年       十       月     十一   日
                              臺灣高等法院高雄分院刑事第二庭
                                  審判長法官  張明松
                                        法官  邱永貴
                                        法官  曾玉英
右正本證明與原本無異。
如不服本判決，應於判決送達後十日內向本院提出上訴狀，其未述理由者並應於提
出上訴狀後十日內向本院補提理由書（應附繕本)。
                                      書記官  林靜霙
中    華    民    國     八十九   年       十       月    十三    日
                                                                    Ｄ
附件：
臺灣高雄地方法院刑事判決                        八十八年度訴字第一四七號
    公  訴  人  臺灣高雄地方法院檢察署檢察官
    被      告  乙○○  男五十一歲（民國○○○年○月○日生）
                        住高雄縣大寮鄉○○路四八之八號
                        居高雄市苓雅區○○○路二六三號一一樓
                        身分證統一編號：Ｅ一0000000號
    選任辯護人  蔡見賢律師
    被      告  甲○○  男四十四歲（民國○○○年○月○○○日生）
                        住高雄市○○○路一九四巷三弄四號
                        身分證統一編號：Ｅ一一七六三五一號
    選任辯護人  洪千琪律師
右列被告因過失致死案件，經檢察官提起公訴（八十八年度偵字第一七三九五號），
本院判決如左：
    主  文
乙○○、甲○○均無罪。
    理  由
一、公訴意旨如附件起訴書所載。
二、按犯罪事實應依證據認定之，無證據不得推定其犯罪事實，刑事訴訟法第一百五
    十四條訂有明文，又事實之認定應憑證據，如未能發現相當證據，或證據不足以
    證明，自不能以推測或擬制之方法，以為裁判基礎，最高法院著有四十年台上字
    第八六號判例可資參照。事實審法院對於證據之取捨，依法雖有自由判斷之權，
    然積極證據不足證明犯罪事實時，被告之抗辯或反證縱屬虛偽，仍不能以此資為
    積極證據應予採信之理由，最高法院著有三十年上字第四八二號判例可資參照。
    又按刑法上之過失，其過失行為與結果間，在客觀上有相當因果關係始得成立，
    所謂因果關係，係指依經驗法則，綜合行為當時所存在之一切事實，為客觀事後
    審查，認為在一般情形下，有此環境，有此行為之同一條件，均可發生同一之結
    果者，則該條件即為發生結果之相當條件。行為與結果間即有因果關係。反之，
    。若在一般情形下，有此同一條件存在，而依客觀審查，認不必會發生此結果者
    ，則該條件與結果並不相當，僅不過為偶然之事實而已，其行為與結果即無因果
    關係。（最高法院七十六年台上字第一九二號判例參照）。次按業務上之過失，
    以業務上有應注意之義務為前提，且按當時情節係能注意而不注意者始足構成，
    （最高法院四十五年台上字第一四六二號判例參照）。本件公訴人認被告乙○○
    、甲○○二人涉犯業務過失致死罪嫌，無非以被告乙○○係建築師，其於民國八
    十二年間，受高雄縣鳳山市公所（下稱鳳山市公所）委託設計鳳山市第二市立圖
    書館（下稱市立圖書館），詎竟疏於注意，於設計前揭圖書館時，在圖書館內樓
    梯與採光玻璃邊緣間，均留有長八十一公分，寬二十六公分之空隙，產生墜落之
    危險。莊森濤則於八十五年九月間擔任市立圖書館館長，其明知圖書館內之樓梯
    與採光玻璃如留有上開隙縫，可能使孩童該空隙落下造成傷害，竟未採取適當之
    防護措施，致使兒童陳威龍行經該圖書館內二樓往三樓之樓梯間時，自該處樓梯
    與採光間之縫隙摔下，因腦挫傷死致，經相驗屍體明確，被告疏於設計及防範危
    險之發生等為其主要依據。
三、訊據被告乙○○、甲○○均堅持否認有何犯行，乙○○辯稱：伊擔任建築師，而
    建築師從事業務之注意義務標準係規定於建築法第十七條及第十八條，只要有依
    建築法令之規定，即屬有盡設計監造之注意義務，對於合乎規訂之建築物，如果
    未有不當使用，實不會發生意外，該建築物係八十一年間受鳳山市公所所委託，
    依建築法相關技術法規設計，八十三年間完工，經主管機關會同驗收，認該建築
    物之設計及施工並無不當，依法核發執照，即由業主使用迄今，公共建築物本來
    就必須做採光設計，所以開固定玻璃牆，依人體工學，小孩子不可能會跳下去，
    除非是故意要下去。本件是陳威龍小朋友故意躲入該空隙，不當使用才掉下去等
    語。甲○○辯稱伊在八十五年九月到任做圖書館館長，該圖書館係八十二年完成
    ，伊係行政人員，驗收、設計、監造、發照等均非伊在行，事發當時伊出差，事
    後也做了彌補，有和解，圖書館係供公眾使用之場所，不分年齡均可來，小朋友
    應由家長帶領，被害人之妹妹表示當時與哥哥在玩捉迷藏等語。證人即死者妹妹
    陳佩君於警訊時供述：因我哥哥陳威龍死亡，我在現場看見我哥哥自己往樓梯及
    玻璃窗係隔間往下跳，再滾落一樓樓梯......，沒人推他等語。於偵查中供述：
    哥哥在那邊玩，他不小心就掉下去，..... 警訊所講的是事實等語。是被告所稱
    是被害人自己不當使用等語，尚非無憑。證人江文章、陳存信證稱：我們是依建
    築法及一般建築技術規則核發使用執照，依審查表內項目逐一審查，申請藍圖亦
    審查，審查時並無發現不符規定之處等語。證人蔡錦火證稱：我們依縣政府核准
    之圖來驗收，沒有發現與核准圖不符之處等語。證人劉嘉潔證稱：我們聽到聲音
    、接著許小姐來叫我叫救護車，那小女孩說哥哥自己從樓梯跳下來等語。從上可
    知被害人應係自己故意躲入樓梯與牆壁間之採光空隙應堪認定。而系爭空隙長八
    十一公分，寬二十六公分，有現場圖照片等為憑，於如此小之空隙，如非有意鑽
    入，又如何掉落該空隙內？經調閱本件建築物建照執照等所有設計圖資料並檢送
    所有資料函請台灣省建築師公會高雄縣辦事處鑑定，其鑑定結果認（一）依據建
    築技術規則建築設計施工篇第三十三條第二款之規定，地面層以上每層之居室樓
    地板面積超過二百平方公尺或地下層面積超過二百平方公尺者，其樓梯及平台淨
    寬應在一點二公尺以上，級高應在二十公分以下，級深應在二十四公分以上。而
    本圖書館每層之樓地板面積均為五零六點四平方公尺大於二百平方公尺，依據其
    設計圖ＡＤ5＿1其樓梯及平台淨寬一點四公尺，級高應為十八公分，級深應為二
    十六公分，符合上述規定。（二）建築技術規則設計施工篇第三十六條規定，樓
    梯內兩側均應裝設距梯級鼻端高度七十五公分以上扶手，但第三十三條第三、四
    款有壁體者，可設一側扶手，本案扶手設計高度為九十公分，且一側為壁體，符
    合上述規定，本案設計上並無違反法令規定。（三）建築法第一條，為實施管理
    ，以維護公共安全，公共交通、公共衛生、及增進市容觀瞻，特制定本法。本法
    未規定者，適用其他法律之規定。而建築技術規則更是依據建築法之精神制定，
    因此其對於樓梯之相關規定，已包含公共安全之考量，就建築設計而言，若其設
    計符合其規定，原則上應已有公共安全之考量，而本案一－二樓、二－三樓、三
    －四樓間之樓梯與玻璃之間留有一平面寬約二十三公分、長八十四公分之空隙，
    且在剖立面上留有一梯形空隙，其長邊寬約九十三公分，短邊寬約三十七公分，
    若其上下樓梯，於正常使用情形下，應不致直接掉落而有公共安全之虞。有上開
    公會鑑定報告書一份在卷可證。顯見一般人在正常使用下，並不會發生墜下而產
    生公共危險之虞，而本件被害人案發時僅九歲，其出入公共場所，理應由家長陪
    同照顧，而系爭樓梯與採光玻璃間雖留有空隙，惟被害人如非蓄意鑽入，又豈能
    進入該空隙中，而被告乙○○設計該圖書館大樓建築物，其設計過程並無任何疏
    失已如前述，則其對被害人有意不正常使用該大樓之設備，因而導致發生危險，
    應屬無法預見，且無任何相當因果關係應可認定，另被告甲○○為該圖書館館長
    ，亦難苛其對被害人之蓄意進入該空隙有何預見其發生或有何相當因果關係可言
    。公訴人所指被告二人應對其所設計及所管理之建築物，因該建築物所生一切意
    外，包括偶然所生之事實均應負責，顯係不當擴大被告二人之善良管理人注意義
    務，使變為無過失責任，此與能注意而不注意之刑法過失責任定義有違。此外復
    查無其他積極證據，足資認定被告有何公訴意旨所指之犯行，依上說明，應認不
    能證明被告犯罪，而為無罪之諭知。
據上論斷，應依刑事訴訟法第三百零一條第一項判決如主文。
中    華    民     國      八十九      年      六      月     二十一    日
                                    臺灣高雄地方法院刑事第三庭
                                        法  官  簡  志  瑩
右正本證明與原本無異。
如不服本判決，應於判決送達後十日內，向本院提出上訴狀。
                                        書記官  林  宜  正
中    華    民    國      八十九      年      六      月      二十九    日


司法院資訊處製作；財團法人民間司法改革基金會備份。
